ACORDAO-COMPLETO-2385383

ACÓRDÃO 13923/2019 ATA 42/2019 - PRIMEIRA CÂMARA

VISTOS, relatados e discutidos estes autos que tratam de ato de concessão de pensão civil emitido pela Fundação Universidade Federal de Mato Grosso do Sul e instituído pelo ex-servidor Elias Nasser Neto em favor da beneficiária Milvia Anna Tonissi Nasser;
ACORDAM os Ministros do Tribunal de Contas da União, reunidos em Sessão da 1ª Câmara, com fundamento no art. 71, inciso III, da Constituição Federal, nos arts. 1º, inciso V, e 39, inciso II, da Lei 8.443/1992, no art. 260, § 1º, do RI/TCU e ante as razões expostas pelo Relator, em:
9.1. considerar ilegal o ato de concessão de pensão civil instituído por Elias Nasser Neto (XXX.572.601-XX) em favor de Milvia Anna Tonissi Nasser (XXX.205.991-XX) , recusando o respectivo registro;
9.1.1. dispensar a devolução dos valores indevidamente recebidos até a data da ciência pela Fundação Universidade Federal de Mato Grosso do Sul do presente acórdão, com base no Enunciado 106 da Súmula da Jurisprudência do TCU;
9.2. determinar à Fundação Universidade Federal de Mato Grosso do Sul, com base no art. 45 da Lei 8.443/1992, que:
9.2.1. faça cessar os pagamentos decorrentes do ato impugnado, comunicando ao TCU, no prazo de 15 (quinze) dias, as providências adotadas, nos termos dos arts. 262, caput, do Regimento Interno do TCU, 8º, caput, da Resolução-TCU 206/2007 e 19, caput, da Instrução Normativa-TCU 78/2018;
9.2.2. emita novo ato de pensão civil, livre das irregularidades apontadas, submetendo-o ao TCU, no prazo de trinta dias, consoante os arts. 262, § 2º, do Regimento Interno do TCU e 19, § 3º, da Instrução Normativa TCU 78/2018;
9.2.3. comunique à interessada o teor desta decisão, alertando-a de que o efeito suspensivo proveniente da interposição de eventual recurso não a exime da devolução dos valores percebidos indevidamente após a respectiva notificação, caso o recurso não seja provido;
9.2.4. no prazo de 30 (trinta) dias, contados da ciência desta decisão, envie a este Tribunal documentos comprobatórios de que a interessada está ciente da presente deliberação.

Ato de concessão de pensão civil emitido pela Fundação Universidade Federal de Mato Grosso do Sul. Apreciação para fins de registro.

Primeira Câmara

3. Interessado: Milvia Anna Tonissi Nasser (XXX.205.991-XX).

13.1. Ministros presentes: Benjamin Zymler (na Presidência) e Vital do Rêgo (Relator).
13.2. Ministros-Substitutos convocados: Augusto Sherman Cavalcanti e Marcos Bemquerer Costa.
13.3. Ministro-Substituto presente: Weder de Oliveira.

ACORDAO-COMPLETO-2465048

Acórdão 9107/2021 - Primeira Câmara

ACORDAO-COMPLETO-2391587

Acórdão 486/2020 - Primeira Câmara

VITAL DO RÊGO

Adoto como relatório, com os devidos ajustes de forma, a instrução elaborada no âmbito da Secretaria de Fiscalização de Pessoal (peça 31) , com a qual se manifestou de acordo o corpo gerencial daquela unidade técnica especializada (peça 32) , a seguir transcrita:
INTRODUÇÃO
Trata-se de ato inicial de concessão de pensão civil instituída por Elias Nasser Neto, ex-docente da Fundação Universidade Federal de Mato Grosso do Sul, em favor de Milvia Anna Tonissi Nasser, na condição de viúva.
O ato foi submetido, para fim de registro, à apreciação do Tribunal de Contas da União (TCU) , de acordo com o art. 71, inciso III, da Constituição Federal. O cadastramento e a disponibilização ao TCU ocorreram por intermédio do Sistema de Apreciação e Registro de Atos de Admissão e Concessões, na forma dos arts. 2º, caput e incisos I a VI, e 4º, caput, da Instrução Normativa - TCU 78/2018.
HISTÓRICO
Exame prévio desta unidade propôs considerar legal o ato em tela (peças 11-12) . O Ministério Público de Contas (MPTCU) , contudo, diante da constatação da contagem de tempo ponderado em aposentadoria especial de professor, propôs a realização de oitiva, nos termos do Acórdão 587/2011-TCU-Plenário, de relatoria do Ministro Valmir Campelo, proposta acatada pelo Relator (peças 13-14) . 
Assim, foi enviada oitiva à pensionista (peça 15) , que, por meio de seus advogados, apresentou a defesa constante da peça 28. 
EXAME TÉCNICO
Conforme destacado pelo MPTCU, o instituidor aposentou-se no cargo de professor, nos termos da redação original do art. 40, inciso III, alínea "b", da Constituição Federal (peça 5, p. 6) , o qual exigia "trinta anos de efetivo exercício em funções de magistério, se professor". Porém, a certidão de tempo de serviço enviada pela Universidade (peça 5, p. 3-4) revela que o instituidor laborou como professor por 8.044 dias, ou seja, por 22 anos e 14 dias (de 1º/3/1969 a 9/3/1993, descontando-se os afastamentos) , tempo insuficiente, portanto, para a aposentadoria especial de professor, fato que macula, em consequência, os proventos da pensão civil.
A partir da análise da documentação encaminhada pela Universidade, é possível concluir que o ex-docente utilizou a contagem de tempo ponderada, decorrente do exercício de atividade insalubre, para completar o tempo mínimo exigido de 30 anos para sua inativação (peça 5, p. 8 e 11-13) . Com efeito, a jurisprudência do Tribunal considera correto o cômputo ponderado de tempo insalubre exercido em período anterior à vigência da Lei 8.112/1990, nos casos em que a atividade é presumivelmente prejudicial à saúde, como no caso ora tratado, em que o instituidor exerceu a atividade de médico radiologista na Rede Ferroviária Federal S/A, Superintendência Regional de Bauru, entre 1º/5/1962 e 30/4/1971.
Ocorre que, no presente caso, este tempo foi utilizado para concessão de aposentadoria especial de professor, que já prevê a redução do tempo necessário à inativação em decorrência da natureza da atividade de magistério.
Segundo entendimento desta Corte de Contas, é vedada a contagem ponderada de tempo de atividade insalubre para fins de aposentadoria especial de professor, porquanto isso significaria permitir que um único fato dê ensejo, simultaneamente, a dois benefícios de idêntica natureza, com dupla redução do tempo de serviço necessário à aposentadoria, configurando bis in idem, o que não encontra amparo à luz da legislação vigente.
Em sua defesa, a pensionista alegou, por meio de seus advogados, que o TCU estaria impedido de rever a pensão em seu favor, visto que teria operado a decadência administrativa (peça 28) . Sobre este ponto, a jurisprudência do TCU e do STF são cristalinas no sentido de que de que os atos de aposentadoria, reforma e pensão têm natureza jurídica de atos complexos, só se aperfeiçoando com o registro do TCU. Logo, o longo decurso de prazo não tem o condão de tornar legais os atos eivados de vícios. O decurso do prazo leva tão somente à obrigatoriedade da instauração do contraditório por esta Corte de Contas, o que foi observado no caso em exame.
Destarte, não merecem prosperar as alegações da defesa. 
CONCLUSÃO
Em razão do exposto, diante da averbação irregular do tempo de atividade insalubre para a aposentadoria especial de professor, cabe considerar ilegal a concessão de pensão civil à Sra. Milvia Anna Tonissi Nasser, recusando-se seu registro.
PROPOSTA DE ENCAMINHAMENTO
Ante o exposto, conforme o preceituado no artigo 71, inciso III, da Constituição Federal de 1.988; c/c os artigos. 1º, inciso V, e 39, inciso II, da Lei 8.443/92, c/c os artigos 1º, inciso VIII, 260, § 1º, do Regimento Interno/TCU, e tomando por base as informações prestadas pelo órgão de controle interno e as verificações feitas pela unidade técnica, na forma prevista no artigo 260, caput, do Regimento Interno-TCU, propõe-se:
1.1. considerar ilegal e recusar o registro do ato inicial de pensão civil instituída por Elias Nasser Neto (CPF: XXX.572.601-XX) ;
1.2.  dispensar o ressarcimento das quantias indevidamente recebidas de boa-fé, consoante o disposto no Enunciado 106 da Súmula de Jurisprudência do TCU; 
1.3. determinar à Fundação Universidade Federal do Mato Grosso do Sul que:
1.3.1. faça cessar os pagamentos decorrentes do ato impugnado, comunicando ao TCU, no prazo de quinze dias, as providências adotadas, nos termos dos art. 262, caput, do Regimento Interno do TCU, 8º, caput, da Resolução - TCU 206/2007;
1.3.2. emita novo ato, livre da irregularidade apontada, e o submeta ao TCU no prazo de trinta dias, nos termos dos arts. 262, § 2º, do Regimento Interno do TCU;
1.3.3. informe à interessada o teor do acórdão que for prolatado, alertando-a de que o efeito suspensivo proveniente de eventual interposição de recurso junto ao TCU não a exime da devolução dos valores indevidamente percebidos após a notificação, em caso de não provimento desse recurso; 
1.3.4. encaminhe ao TCU, no prazo de trinta dias, comprovante da data de ciência da interessada, nos termos do art. 4º, § 3º, da Resolução - TCU 170/2004.
2.	O Ministério Público, representado nos autos pelo Procurador Dr. Rodrigo Medeiros de Lima, manifestou-se de acordo com a proposição da unidade técnica (peça 33) . 
É o Relatório.

Thania Chagas dos Reis (OAB/MS 14.839) e outros.

Procurador Rodrigo Medeiros de Lima.

PENSÃO CIVIL. CONTAGEM DE TEMPO INSALUBRE PRESTADO NA CONDIÇÃO DE MÉDICO REGIDO PELO REGIME CELETISTA ANTERIOR À LEI 8.112/1990 NA APOSENTADORIA ESPECIAL DE PROFESSOR CONCEDIDA AO INSTITUIDOR DE PENSÃO. IMPOSSIBILIDADE. OITIVA. ILEGALIDADE. NEGATIVA DE REGISTRO.

PENSÃO CIVIL (PCIV)

Secretaria de Fiscalização de Pessoal (Sefip).

Trata-se de ato de concessão de pensão civil emitido pela Fundação Universidade Federal de Mato Grosso do Sul e instituído pelo Sr. Elias Nasser Neto em favor da beneficiária Milvia Anna Tonissi Nasser.
Em análise preliminar, a Sefip identificou que na aposentadoria especial de professor concedida ao instituidor e que deu origem ao ato de pensão civil em epígrafe, foi incluído tempo ponderado laborado em atividades insalubres em regime celetista. É que o instituidor exerceu a atividade de médico radiologista por nove anos, entre 1/5/1962 e 30/4/1971 (peça 5, pág. 8 e 11-13) .
Diante de tal irregularidade e considerando o transcurso de mais de 5 anos da disponibilização do ato ao TCU, a Sefip realizou oitiva da beneficiária do ato (peça 15) para que apresentasse os argumentos que entendesse cabíveis.
Em resposta, a beneficiária apresentou a documentação juntada na peça 28, alegando, em síntese que o TCU estaria impedido de rever a pensão em seu favor, visto que teria operado a decadência administrativa.
A unidade técnica, ao analisar as informações apresentadas pela entidade, entendeu que elas não são hábeis a justificar a inclusão do tempo ponderado na contagem da aposentadoria especial de professor, que deu origem à pensão em epígrafe. Por tal razão, propõe considerar ilegal o ato em questão.
O Ministério Público junto ao TCU, na manifestação de peça 33, ratificou as conclusões formuladas pela Sefip.
-II-
No mérito, registro minha concordância com a proposta formulada pela unidade técnica, aquiescida pela manifestação do MPTCU, razão pela qual acolho os pareceres precedentes por seus próprios fundamentos, valendo-me, para tanto, da técnica da motivação per relationem, nos termos do art. 2º, § 3º, do Decreto 9.830, de 10 de junho de 2019, sem prejuízo de tecer os comentários a seguir.
Observo o Sr. Elias Nasser Neto, instituidor da pensão em análise, aposentou-se no cargo de professor em 3/3/1993, com fundamento na redação original do art. 40, inciso III, alínea "b", da Constituição Federal (peça 5, p. 6) :
Art. 40. O servidor será aposentado:
 (...) 
III - voluntariamente:
 (...) 
b) aos trinta anos de efetivo exercício em funções de magistério, se professor, e vinte e cinco, se professora, com proventos integrais;
No entanto, a certidão de tempo de serviço enviada pela Universidade (peça 5, p. 3-4) demonstra que o instituidor laborou como professor por 8.044 dias, ou seja, por 22 anos e 14 dias (de 1º/3/1969 a 9/3/1993, descontando-se os afastamentos) , tempo insuficiente, portanto, para a aposentadoria especial de professor, fato que macula, em consequência, os proventos da pensão civil.
Consoante a análise da Sefip, observo que o ex-docente utilizou a contagem de tempo ponderada, decorrente do exercício de atividade insalubre na condição de médico radiologista, na Rede Ferroviária Federal S/A, Superintendência Regional de Bauru, entre 1º/5/1962 e 30/4/1971 para completar o tempo mínimo exigido de 30 anos para sua inativação (peça 5, p. 8 e 11-13) . Ocorre que tal complementação não é possível já que a inativação se deu considerando a aposentadoria especial de professor, atividade que já computa redução do tempo necessário à aposentadoria em razão da natureza da atividade de magistério. Irregular, portanto, o ato de pensão em análise, eis que maculado pela concessão de aposentadoria que lhe originou.
Afasto, por fim, o argumento sustentado pela beneficiária no sentido de que a revisão da pensão instituída em seu favor estaria impossibilitada pela decadência administrativa. Isso porque, nos termos da jurisprudência do STF, os atos de concessão de aposentadoria têm natureza complexa, nascendo de forma precária a partir da concessão pelo gestor competente e aperfeiçoando-se apenas após o registro pela Corte de Contas. Assim, o ato de pensão civil somente passa a estar plenamente formado (perfeito) , válido (aferição da legalidade com reflexo de definitividade perante a Administração) e eficaz (plenamente oponível a terceiros, deixando de apresentar executoriedade provisória) quando recebe o registro pela Corte de Contas. Portanto, não havendo o registro, não há que se falar em decadência administrativa. Ilegal, portanto, a concessão em análise.
Ante o exposto, VOTO para que seja adotada a minuta de acórdão que ora trago ao exame deste Colegiado.
TCU, Sala das Sessões Ministro Luciano Brandão Alves de Souza, em 19 de novembro de 2019.
Ministro VITAL DO RÊGO 
Relator